【裁判字號】    98,訴,56
【裁判日期】    981113
【裁判案由】    分割共有物
【裁判全文】
臺灣花蓮地方法院民事判決                98年度訴字第56號
原      告  丙○○
被      告  甲○○
            丁○○
兼  共  同
訴訟代理人  乙○○
上列當事人間請求分割共有物事件，本院於民國98年10月21日言
詞辯論終結，判決如下：
    主      文
被告乙○○應給付原告新台幣肆佰貳拾伍點貳伍元。
兩造共有如附表所示之動產應予變賣，所得價金按兩造每人所有
權應有部分各四分之一之比例分配。
原告其餘之訴駁回。
訴訟費用由被告負擔十分之三，餘由原告負擔。
本判決第一項得假執行。
    事實及理由
一、原告主張：
  (一)兩造為兄弟，自兩造父親於民國88年9月辭世後，兩造約定
    將奠儀節餘款及門牌號碼花蓮市○○街170號房屋（下稱博
    愛街房屋）日後之房屋租金收益歸納入共有物即共同基金內
    ，委託被告乙○○（以下對兩造均僅稱其名）管理，作為下
    列用途：1、博愛街及壽豐山上房屋及土地之修繕管理維護
    、各種稅捐、保險等必要支出費用。2、公媽祖先牌位祭祀
    、各房春節加菜金及其子女獎學金等支出費用。3、其他經
    同意之費用支出，如配偶姻親奠儀等支出，共同基金帳戶：
    戶名：乙○○，帳號：中國信託花蓮分行000-000000000000
    號。（惟不知其後是否有更改？）上開事項，自89年至92年
    度止，兩造均依約定行事，並無爭議。然自93年下半年起，
    被告片面撕毀雙方所約定事項，自此不再給付原告依約定所
    請各類款項。乙○○受本人之託，並未忠本人之事且將上開
    約定僅供被告所享，顯已違反誠信管理受委託責任及雙方約
    定事項，並侵犯原告權益致受損失。另原告及被告並曾口頭
    委託乙○○將雙親遺物存於台灣銀行花蓮分行保管箱內，有
    金飾（手飾等）及金條如附表所示。請求解除前曾委託乙○
    ○管理之共有物－共同基金及附表所示台灣銀行保管箱雙親
    遺物之委任。
  (二)兩造父母世居於博愛街房屋內已近70年時間，亦為原告之出
    生地及自小居住至今之祖厝，更重要的是十餘年來先父、先
    母及「堂上王姓歷代祖考妣」之神位，皆供奉於該屋內，由
    原告夫婦朝夕清潔神案及祭祀。原告目前所居住博愛街之住
    所為無權狀登記及無保存登記之加強磚造構造物（後屋），
    原告又為有保存登記之木構房屋（前屋）之公同共有人，與
    他共有人間並無任何契約關係，並非未經其他所有人同意即
    自行入住。原告經共識而負責祭祀祖先公媽及管理博愛街房
    屋，依理自當向被告請領基本工資，自88年9月起至少每月
    應給付18,200元予原告。
  (三)依乙○○於90年至93年12月止逐年提供本人之共同基金收支
    明細表，可查得至93年9月止尚結餘新台幣（下同）702,179
    元，與被告答辯狀所附收支明細記載截至93年9月止結餘為
    699,829元，約減少2,350元，其差異或可接受。但乙○○所
    附90年度至97年度收支明細資料部分不全，無法完整接續，
    而此所有帳目皆其一人經手任意製作。乙○○自94年起至今
    ，即不再提供94年度以後之收支明細表供本人存查，有違多
    年來之慣例。經檢視被告答辯狀所附資料，於93年度9月結
    餘699,829元忽跌落至負149,546元，其間二者差異約減少
    849,375元，減少金額恰與被告所稱兩造大哥王建邦（已歿
    ）所收金錢相等，是拿已逝者大作文章，恐在九泉之下的王
    建邦亦會跳腳喊冤。
  (四)王建邦生前執教於國中，教師退休後領有豐厚退休金，再加
    上大嫂亦任職於國營事業主管為雙薪家庭，其一家人月入計
    十餘萬元，經濟收入不虞匱乏。反觀原告工作於私人企業為
    單薪家庭一家4人（其中有2人為身心障礙人士），皆賴原告
    工作以維生，收入微薄且工作並不穩定，全家人節衣縮食，
    亦未見被告同意自共同基金支借金錢以因應生活所需，如何
    會對無血緣關係之兩造大哥有此仁德心，被告片面所言實不
    足採信。又該筆款項集中發生於89年至90年間，少部分發生
    於93年6月至9月間，在收支明細表中皆未見記載，應是乙○
    ○與王建邦兩人間的財務糾紛關係，與本案無關，原告亦未
    同意王建邦自共同基金內借出85萬元。
  (五)被告將共同基金供其三人獨享，尤其是94年以後壽豐山上的
    除草費用高的不合常理，乙○○並挪用共同基金繳納其個人
    綜合所得稅款，更離譜的是挪用共同基金作為裁判費而對本
    人提起民事訴訟（鈞院97年度訴字第288號），諸多違反雙
    方約定給付事項並侵犯本人權益。博愛街房屋之租金在94年
    1月前之租金收入經兩造同意放入共同基金，但被告自94年2
    月起未經本人授權同意擅自將博愛街房屋前屋木造建築物部
    分出租於不知情之第三人，復未將租賃所得四分之一均分於
    本人，本人忍無可忍之下於96年告知最後承租人徐立民，本
    人為博愛街房屋土地及建物所有權人之一，並未授權給任何
    人出租該木造建築物，至97年底徐立民於契約到期後，仍然
    漠視本人之前的聲明，故以存證信函告知其利害關係，徐立
    民則予搬遷。
  (六)王建邦雖為兩造之大哥，但兩造與王建邦於88年12月27日簽
    立遺產分配協議書，約定王建邦分得存款及現金，不含不動
    產、共同基金及附表所示物品。王建邦對於共同基金之實際
    操作運用及附表所示物品之清點保管從未參與，其去世後繼
    承人亦均拋棄繼承，王建邦並非本件共有物之公同共有人。
    爰依委任契約解除後請求分割共有物如訴之聲明第3、4項，
    租金及精神損失部分依侵權行為請求損害賠償，管理工資部
    分依照我實際上有負責祭祀祖先及管理、修繕博愛街房屋來
    請求。並聲明：
  1.被告應給付原告自94年2月起迄今之每月管理工資18,200元
    ，計1,892,800元。
  2.被告應給付原告自94年2月起至97年2月止每月租金之四分之
    一計348,000元及精神損失261,000元。
  3.被告應給付原告75萬元。
  4.請求應將附表所示物品予以變賣，將所得價金之四分之一交
    予原告。
二、被告則以：
  (一)共同基金係自家父往生後，遺產中除了不動產以公同共有方
    式繼承外，其餘動產含銀行現金、定存及遺族撫恤金扣除遺
    產稅等必要費用後已經分配完成，剩餘的轉入喪葬費節餘款
    與租金收入成立共同基金，支應共有人及公同共有不動產相
    關的費用支出。共同基金初期89年到90年間，大部分是以定
    期存款定存於花蓮市農會花商分社、戶名：乙○○、帳號
    000-000-0000000-0（後變更帳號為000-000-0000000-0）帳
    戶內，王建邦分別於89年10月18日、90年1月29日、90年12
    月18日、93年6月間經共有人同意陸續自共同基金支借現金
    因應生活所需共計85萬元。博愛街房屋因原告驅趕承租人，
    已於97年3月間即無租金收入至今，原告造成共有人之租金
    損失，迄今共計損失26萬元，應由原告賠償予共有人（即共
    同基金）。原告自88年9月份起未經其他所有人之同意即自
    行入住博愛街房屋，應按月給付租金1萬元予全體共有人（
    即共同基金）。花蓮市農會之上開帳戶目前只剩下132元，
    是因為王建邦在89年間曾借款85萬元，而王建邦於93年9月
    間因車禍去世，借款未還變成呆帳，所以共同基金數額為零
    ，因共同基金已經變負數，由乙○○先透支，所以之後的租
    金收入就存入乙○○自己在中國信託商銀的帳戶內。94年初
    與原告關係生變後，經其他共有人要求原告付租金，並在未
    付租金之前停止原告請款。
  (二)雙親遺物以乙○○名義在台灣銀行花蓮分行租保險箱存放，
    計有金飾、黃金、支票及美金現鈔，經原告拍照及甲○○記
    錄明細後，其中支票、美金均已處理完畢，僅餘金飾黃金如
    附表所示。王建邦生前當國中老師，很早即與大嫂夫妻間關
    係不睦，在被學校退聘後退休，也被大嫂趕出家門，直到發
    生車禍為止可謂晚景淒涼，王建邦死後火葬骨灰進慈善寺靈
    骨塔的錢也是由共同基金支應，並放置於雙親骨灰罈的塔位
    旁。同意歸還因訴訟案所延伸之民事訴訟費用予共同基金。
  (三)原告住在博愛街房屋兩造公同共有之房地內，被告不知為何
    還需付原告管理工資及精神損失，原告入住至今，未得公同
    共有人同意，從未付過租金，被告不同意原告請求管理工資
    及精神損失。共同基金部分至98年10月21日止帳面上只剩
    1,701元，原告請求應付他75萬元不知如何計算而得。在兩
    造所繼承公同共有財產尚未全部分配前，共同基金之款項不
    得分配，目前尚有壽豐鄉壽段的土地、鈞院97年訴字288號
    判決所示不動產（兩造均未上訴，但該不動產尚未經變賣）
    還維持公同共有關係，共同基金必須支付上述不動產之管理
    費用。依88年12月27日之協議內容，王建邦只有繼承協議書
    所載之現金部分，故王建邦非本件共同基金及附表所示物品
    之共有人等語資為抗辯。並聲明：原告之訴駁回。
三、兩造不爭執之事實：
  (一)兩造於88年9月間兩造之父去世後，以口頭約定委託乙○○
    管理雙親遺物及共同基金（為奠儀節餘款及博愛街房屋日後
    之房屋租金收益）。並約定共同基金之用途為：1、博愛街
    及壽豐山上房屋及土地之修繕管理維護、各種稅捐、保險等
    必要支出費用。2、公媽祖先牌位祭祀、各房春節加菜金及
    其子女獎學金等支出費用。3、其他經同意之費用支出，如
    配偶姻親奠儀等支出。
  (二)兩造之母於84年間去世。
  (三)兩造及王建邦所繼承之雙親遺產除附表所示物品外，均已於
    88年12月27日協議分割如協議書（本院卷(一)197頁）所載。
  (四)乙○○所提出88年起至94年前（不含94年）之收支一覽表內
    容。
  (五)博愛街房屋之租金收到97年2月止。
四、得心證之理由：本件兩造所爭執之處，應在於：
  (一)原告依侵權行為之法律關係請求被告給付自94年2月起至97
    年2月止博愛街房屋每月租金之四分之一計348,000元及精神
    損失261,000元，是否有理？
  (二)原告依其實際上負責祭祀祖先及管理、修繕博愛街房屋請求
    被告給付自94年2月起迄今之每月管理工資18,200元，計
    1,892,800元，是否有理？
  (三)原告依委任契約解除後請求分割共有物之法律關係請求被告
    給付原告75萬元，及變賣附表所示物品，將所得價金之四分
    之一交予原告，是否有理？茲審酌如下。
五、本院之判斷：
  (一)兩造及王建邦為兄弟，於其等雙親去世後，繼承雙親之遺產
    ，而於88年12月27日協議分割遺產。兩造並約定將奠儀節餘
    款及博愛街房屋日後之房屋租金收益納入共有物即共同基金
    內，及將附表所示雙親遺物及共同基金均委託乙○○管理，
    王建邦依約分得現金，對共同基金及附表所示物品並無權利
    等情，為兩造所不爭，並有協議書為憑（本院卷(一)197頁）
    ，是上開事實應堪信為真實。
  (二)按公同關係存續中，各公同共有人不得請求分割公同共有物
    ，民法第829條固定有明文。但此項公同關係之存續既非不
    可終止，則公同共有人中之一人或數人於訴訟外或於起訴時
    ，以訴狀向其他公同共有人表示終止公同關係之意思，而請
    求分割公同共有物，在審理事實之法院，自應審認其所為終
    止公同關係之意思表示是否正當，能否認為已有合法之終止
    ，為適當之裁判，如可認終止為合法，則其公同關係已不復
    存續，即無適用民法第829條之餘地（最高法院37年上字第
    7357號判例意旨可資參考）。公同共有之關係，自公同關係
    終止，或因公同共有物之讓與而消滅，民法第830條明文可
    參。本件兩造於分割部分遺產後，另約定將附表所示物品及
    共同基金維持公同共有，且委託乙○○管理，已如前述，則
    原告既已以本訴表示終止委託契約，及請求分割共有物，自
    為終止公同關係之意思，而公同共有關係終止後，公同共有
    關係歸於消滅而成為分別共有，原告自得請求分割共有物即
    附表所示物品及共同基金。
  (三)按民法物權編關於共有物分割有關之民法第823條、第824條
    等規定，於98年1月23日經總統令修正公布，訂於98年7月23
    日起施行，惟本件兩造共有物權係發生於修正施行前，依民
    法物權編施行法第1條規定，不適用修正施行後之新法。按
    各共有人得隨時請求分割共有物，分割之方法，不能協議決
    定者，法院得因任何共有人之聲請，命為下列之分配：1.以
    原物分配於各共有人，2.變賣共有物，以價金分配於各共有
    人，修正前民法第823條第1項前段、第824條第2項定有明文
    。而分割共有物究以原物分割或變價分割為適當，法院應斟
    酌當事人意願、共有物之使用情形、經濟效用及全體共有人
    之利益等情形而為適當之分割，不受共有人所主張分割方法
    之拘束（最高法院88年度台上字第600號判決意旨參照）。
    經查：如附表所示動產，內容為珠寶、戒指、手鐲、項鍊等
    ，此經兩造會同民間公證人何叔孋於98年8月15日前往台灣
    銀行花蓮分行乙○○所租用之A7018號保管箱進行破封開箱
    公證確認無誤，有公證書及附表可參（本院卷(二)74至78頁）
    ，並為兩造所不爭，應堪信實。如將附表所示物品以原物分
    配予兩造，勢必須鑑定每件物品之價值後分為四份，而須另
    支出鑑定費用，並不符合經濟效益，原告亦表示無意願為原
    物分配，經斟酌兩造之意願、共有物之種類、數量、經濟效
    用及全體共有人之利益等情，本院認原物分配並不符合各共
    有人之利益，而應以變賣附表所示物品，價金依兩造各四分
    之一之比例分配，裁判分割如附表所示之物品，始為適當。
  (四)稱信託者，謂委託人將財產權移轉或為其他處分，使受託人
    依信託本旨，為受益人之利益或為特定之目的，管理或處分
    信託財產之關係，信託法第1條定有明定。信託契約之受託
    人在法律上為信託財產之所有人，其就信託財產所為之一切
    處分行為完全有效，倘其違反信託本旨處分信託財產，僅對
    委託人或受益人負契約責任而發生債務不履行之損害賠償問
    題，自無不當得利可言。最高法院89年度台上字第1525號判
    決意旨可資參考。本件兩造約定將奠儀節餘款及博愛街房屋
    日後之房屋租金收益納入共同基金，由乙○○管理，乙○○
    則將款項存入其名下設於金融機構之帳戶內，並每年將收支
    情形編列帳目等情，為兩造所不爭，應堪信實。依兩造上述
    約定內容，顯係將兩造公同共有之現金及未來之租金收入，
    移轉為乙○○名下，使乙○○管理，並於約定之用途使用，
    性質上即就共同基金成立信託契約，使乙○○管理處分信託
    財產。依據前述說明，乙○○就受託財產在法律上為所有人
    ，就信託財產所為之一切處分行為完全有效，縱使如原告所
    稱乙○○將共同基金中之85萬元借予王建邦，並未得全體信
    託人同意，或乙○○支出除草費用過高、使用共同基金繳納
    其個人綜合所得稅、挪用共同基金作為裁判費對原告起訴等
    情非虛，其處分行為仍屬有效，僅生是否違反信託本旨而應
    負債務不履行損害賠償責任之問題。然於原告以本訴訟表示
    終止信託契約時，依乙○○提出之收支一覽表顯示共同基金
    至98年10月21日止僅餘1,701元（有基金一覽表可參，本院
    卷(二)118頁），則原告僅得就其應有部分四分之一，請求乙
    ○○給付425.25元（1701÷4＝425.25），其餘部分既經乙
    ○○予以使用，縱與信託約定之用途不符，亦已非兩造共有
    之共同基金款項。至於被告辯稱在兩造共有之不動產尚未分
    割變賣前，不得分配共同基金云云，惟兩造共有之共同基金
    為現金，於原告終止公同共有關係及信託契約時，即得請求
    其應有部分比例之金額，被告並未能舉證證明本件有物之使
    用目的不能分割，或契約訂有不分割期限之情形，是被告此
    部分之辯詞，並不可採。
  (五)原告自承共同基金之組成包含博愛街房屋所收取之房屋租金
    收益，則乙○○將博愛街房屋每月租金納入共同基金，而未
    分其中四分之一予原告，符合兩造之約定，並非屬故意或過
    失侵害原告權利之侵權行為；又原告未能舉證證明被告有不
    法侵害原告之身體、健康、名譽、自由、信用、隱私等人格
    權情形，其逕予請求被告賠償精神損失，亦與民法第195條
    第1項規定要件不符。是原告依侵權行為之法律關係請求被
    告給付自94年2月起至97年2月止每月租金之四分之一計
    348,000元及精神損失261,000元，均屬無據。
  (六)原告另主張其負責祭祀祖先及管理、修繕博愛街房屋，認被
    告應給付自94年2月起迄今之每月管理工資18,200元云云，
    惟為被告所否認。本院認為原告居住於兩造共有之博愛街房
    屋內，其本為王氏家族成員，因信仰之宗教而每年祭祀祖先
    ，並因居住該屋而管理、修繕房屋，乃為自身信仰、奉祀、
    居住所需而為，並非基於被告委託而辦理上述事項，被告自
    無須給付原告管理工資，況原告就請求管理工資乙事並未提
    出法律依據為憑，其稱「依理自當向被告請領基本工資」云
    云，於法不合，不應准許。
六、綜上所述，原告依委任契約解除後請求分割共有物之法律關
    係，請求如主文第1、2項所示，為有理由，應予准許，逾此
    部分之請求，為無理由，應予駁回。本院判決如主文第1項
    部分，所命給付之金額未逾50萬元，應依職權宣告假執行。
    本件事證已臻明確，兩造其餘攻擊防禦方法與舉證，均無礙
    勝負判斷，爰不一一論列，附此敘明。
七、訴訟費用負擔之依據：民事訴訟法第79條、第85條第1項。
中    華    民    國    98    年    11    月    13    日
                        臺灣花蓮地方法院民事庭
                              法    官  楊碧惠
上列為正本係照原本作成。
如不服本判決，應於送達後20日內，向本院提出上訴狀並表明上
訴理由，如於本判決宣示後送達前提起上訴者，應於判決送達後
20日內補提上訴理由書(須附繕本)。
中    華    民    國    98    年    11    月    13    日
                        法院書記官  羅仕健


司法院資訊處製作；財團法人民間司法改革基金會備份。
